【裁判字號】    97,上易,745
【裁判日期】    970620
【裁判案由】    妨害名譽
【裁判全文】
臺灣高等法院刑事判決                 97年度上易字第745號
上  訴  人
即  被  告  甲○○
選任辯護人  王鳳安律師
上列上訴人因妨害名譽案件，不服臺灣板橋地方法院96年度易字
第2764號，中華民國96年11月15日第一審判決（起訴案號：臺灣
板橋地方法院檢察署96年度偵字第8046號），提起上訴，本院判
決如下：
    主  文
上訴駁回。
    事  實
一、甲○○係國公寓大廈管理維護有限公司（下稱國公司）
    、國偟保全股份有限公司（下稱國偟公司）之負責人，因國
    公司、國偟公司分別與位於臺北縣樹林市○○街之易立購
    社區所成立之易立購公寓大廈管理委員會（下稱易立購管委
    會）簽訂有管理維護業務契約及保全服務契約，而結識易立
    購管委會主任委員李龍印之妻丙○○，甲○○與丙○○二人
    並合夥經營龍宮小吃店。甲○○明知丙○○並未於民國95年
    8 月間，自國公司當時指派之總幹事吳土雲處挪用易立購
    管委會應交付予國公司之95年7 月份管理維護費而侵占入
    己，竟仍基於妨害名譽之誹謗犯意，於95年12月24日易立購
    社區召開社區住戶大會前之當日某時許，將內容載有「八月
    初本公司接獲總幹事吳土雲回報：（主委太太）丙○○挪用
    （侵占）社區公款新臺幣捌萬元整」等不實事項之「給貴社
    區全體住戶一封公開信」，並附上丙○○所簽發之面額為七
    萬元、四萬元（起訴書誤載為五萬元）之本票影本二紙後，
    影印一百份，投入易立購社區一百位住戶信箱內，以此散布
    文字之方式，指摘足以毀損丙○○名譽之事。
二、案經丙○○訴請臺灣板橋地方法院檢察署檢察官偵查起訴。
    理  由
壹、證據能力方面：
一、刑事訴訟法第159 條第1 項雖規定，被告以外之人於審判外
    之言詞或書面陳述，除法律有規定外，不得作為證據。惟同
    法第159 條之5 明定：「被告以外之人於審判外之陳述，雖
    不符前四條之規定，而經當事人於審判程序同意作為證據，
    法院審酌該言詞陳述或書面陳述作成時之情況，認為適當者
    ，亦得為證據。」、「當事人、代理人或辯護人於法院調查
    證據時，知有第一百五十九條第一項不得為證據之情形，而
    未於言詞辯論終結前聲明異議者，視為有前項之同意。」其
    立法理由在於傳聞證據未經當事人之反對詰問予以核實，乃
    排斥其證據能力。惟當事人如放棄對原供述人之反對詰問權
    ，於審判程序表示同意該等傳聞證據可作為證據，此時，法
    院除認該傳聞證據欠缺適當性外，自可承認其證據能力。又
    當事人、代理人或辯護人於調查證據時，知有刑事訴訟法第
    159 條第1 項不得為證據之情形，卻表示「對於證據調查無
    異議」、「沒有意見」等意思，而未於言詞辯論終結前聲明
    異議者，應視為已有將該等傳聞證據採為證據之同意。經查
    ，本件被告甲○○、辯護人及檢察官於本院準備程序期日、
    審判期日，對本件之供述證據即：證人即告訴人丙○○於偵
    查中經具結之陳述、證人吳土雲於偵查中經具結之陳述等供
    述證據，表示對證據能力不爭執，復於審判期日就本院逐一
    提示之證據於言詞辯論終結前，均未就所調查之證據主張有
    刑事訴訟法第159 條第1 項不得為證據之情形，本院審酌上
    開筆錄作成時並無不當取供之情形，認為作為證據亦屬適當
    ，也無證明力過低之瑕疵，揆諸上開說明，此部分經調查之
    證據，均有證據能力，合先敘明。
二、至於卷附之「給貴社區全體住戶一封公開信」，本身即屬本
    案構成要件事實之一部分，不涉及陳述人之知覺或記憶有無
    錯誤之問題，非傳聞證據，自得做為證據。
貳、實體方面：
一、訊據被告甲○○固坦承其為國、國偟等兩家公司之負責人
    ，因國公司、國偟公司與易立購管委會分別簽訂有管理維
    護業務契約及保全服務契約，而結識易立購管委會主任委員
    李龍印之妻丙○○，二人並合夥經營龍宮小吃店，被告於95
    年12月24日易立購社區召開社區住戶大會前之當日某時許，
    確將載有「八月初本公司接獲總幹事吳土雲回報：（主委太
    太）丙○○挪用（侵占）社區公款新臺幣捌萬元整」等內容
    之「給貴社區全體住戶一封公開信」，並附上丙○○所簽立
    之面額為七萬元、四萬元之本票影本二紙後，影印一百份，
    投入易立購社區一百位住戶信箱內使住戶得以取閱之事實，
    惟矢口否認有何妨害名譽之犯行，辯稱：該公開信之內容係
    來自原任職於國公司經派駐在易立購社區擔任總幹事之吳
    土雲於95年8 月4 日打電話回國公司，向職員陳秋香告稱
    該日無法將易立購管委會95年7 月份應交付予國公司之保
    全費及管理費共十五萬五千元交回公司，因為主任委員的太
    太丙○○挪用了其中之八萬元等語，再經陳秋香轉告予伊知
    悉，而且寫公開信也是依國公司與易立購管委會所簽訂之
    受任管理維護業務契約第7 條第3 項之告知說明義務約定，
    向易立購全體住戶告知，並無誹謗之犯意及犯行云云。然查
    ：
  (一)被告於上揭時間確將內容載有「八月初本公司接獲總幹事吳
    土雲回報：（主委太太）丙○○挪用（侵占）社區公款新臺
    幣捌萬元整」等字句之「給貴社區全體住戶一封公開信」，
    附上丙○○所簽立之面額為七萬元、四萬元（起訴書誤載為
    五萬元）之本票影本二紙後，影印一百份，投入易立購社區
    一百位住戶信箱內而為散布之事實，業據被告甲○○於審理
    時坦承不諱，並有該「給貴社區全體住戶一封公開信」影本
    附卷可稽，已可認定。
  (二)證人吳土雲於偵查中結證稱：「（檢察官問：丙○○有無在
    95年8 月間挪用95年7 月的社區公款八萬元？）某一次是丙○○有拿走一筆錢，是八萬元還是六萬元我忘記了，總之那
    一些錢就是十五萬五千元，扣除警衛、清潔工、總幹事薪水
    ，就交給主委夫人丙○○，由丙○○轉交給甲○○，後來甲○○又說不願意這樣轉交，所以丙○○當天就把我交給她的
    錢又全部交還給我，第二天我就把十五萬五千元扣掉三萬一
    千元我的薪水，剩下警衛、清潔工薪水我自己先墊錢全部交
    給國的翁小姐」、「（檢察官問：丙○○只有拿過那一次
    錢？）是。跟我之間只有那次」、「（所以那一次的錢丙○○沒有挪用了嗎？）沒有。是甲○○之前先答應她可以轉交
    ，但後來又反悔，丙○○就把錢還我了，至於反悔的理由要
    問他們二人」等語（見96年度偵續字第323 號偵查卷宗第12
    頁）；嗣於原審審理中也結證稱：「（辯護人問：95年8 月
    間你有無拿社區公款交給丙○○？事情經過為何？）有。當
    時我們主委夫人丙○○跟我要，因為前一天我有跟公司小姐
    結算，金額我忘了，好像六萬到八萬元，交給丙○○，後來
    他跟我們總經理甲○○聯絡，但是甲○○不同意，後來丙○○馬上拿來還我，當天晚上我有打電話給乙○○經理，請他
    找我拿，但是當天我沒有聯絡上他，第二天我拿給國公司
    的會計，除了我的薪水三萬一千元外，其餘的都交給翁家玲
    」、「（辯護人問：丙○○是否與總經理事先有聯絡好？）
    丙○○跟我講有先與甲○○聯絡好，所以我才把錢交給他，
    但是丙○○馬上又把錢還給我，時間不超過二十分鐘」、「
    （辯護人問：你當時把公款交給丙○○時，現場有何人在？
    ）有安全委員楊燕萍及陳旺助在場」、「（辯護人問：你當
    時把錢交給丙○○時，你有無向公司回報？）我馬上打電話
    給乙○○，但是他沒有接聽，隔天我直接把錢拿到國公司
    交給翁會計」等語（見本院96年11月1 日審判筆錄第7、8頁
    ），足見由吳土雲經手社區公款請託丙○○轉交國公司僅
    此一次，且於前後數分鐘內即又全數交還吳土雲，並於隔日
    即由吳土雲親自交付國公司會計翁家玲。另證人陳旺助於
    原審審理時亦結證稱：伊於95年8 月在社區有看到吳土雲轉
    交一筆錢給丙○○，當時我們社區要給國公司錢，由吳土
    雲拜託丙○○拿去給國公司，伊有看到給一疊錢，但金額
    伊不清楚，吳土雲拜託丙○○拿給國公司，但是被拒絕，
    丙○○馬上把錢拿回來給吳土雲，前後不到五分鐘等語（見
    原審96年11月1日審判筆錄第4頁），針對吳土雲將款項託交
    丙○○後，旋即又由丙○○交還吳土雲一事，核與前揭證人
    吳土雲證述情節相符，丙○○並無藉此轉交款項機會而有侵
    占挪用情事，極為明確。
  (三)至證人即國公司總經理特助楊秋香於原審審理中雖結證稱
    ：95年8月4日證人吳土雲有打電話回國公司向其表示主任
    委員太太丙○○挪用了八萬元云云，惟證人吳土雲已結證堅
    決否認此事，所述經過又與證人陳旺助證述相符，已如前述
    ，查證人楊秋香係被告之妻，又任職國公司擔任其夫即被
    告甲○○之總經理特助，除所證內容與證人吳土雲、陳旺助
    迥異外，再無其他事證佐憑，可信度顯有可疑，要無從就此
    即逕予捨棄證人吳土雲、陳旺助具結後之證言不採，遽為有
    利被告之事實認定。至被告及其辯護人於本院審理時再次舉
    證人即國公司經理乙○○於證詞用以證明證人楊秋香之可
    信度，然依證人乙○○於本院所證伊曾於辦公室內聽聞證人
    楊秋香與吳土雲間之對話，並自證人楊秋香之口中得知證人
    吳土雲曾告以告訴人侵吞社區公款之事云云，但證人吳土雲
    前證伊曾欲電話連絡乙○○，告知錢交予丙○○一事，但沒
    連絡上等語，是證人吳土雲欲回報之對象即為證人乙○○，
    然依證人乙○○所證當時其即身在辦公室，何不直接與證人
    吳土雲對話，為何國公司負責接聽電話的小姐會轉予證人
    楊秋香接聽，實令人費解？是證人乙○○於本院之證詞尚無
    補強證人陳秋香可信度之餘地。
  (四)至於證人乙○○雖亦於原審審理時另結證國公司曾派員至
    易立購社區查帳三次均遭拒之情事，惟已肯認國公司與易
    立購社區間確有其他帳務糾紛，且證人乙○○於本院結證稱
    ：總幹事收到的管理費，係存每天作完帳後，存入社區指定
    之銀行戶頭內，跟國公司沒有關係等語（見本院審理筆錄
    第14頁），是國公司係基於契約關係為社區管理維護勞務
    之提供，並有向易立購社區請求支付管理費之請求權，對於
    易立購社區之財務收支並無任何監督查核之權限，而被告所
    舉社區總幹事收繳管理費應受公司及財委之查核，乃屬國
    公司對派駐社區總幹事內部管理事項，非得據以為可查核易
    立購社區財務之依據，是此查帳遭拒縱屬實情，然自本件全
    案卷證顯示，亦難認與本件告訴人丙○○有何牽涉，要非有
    利被告之舉證，附此敘明。
  (五)再如被告所指告訴人侵吞公款之時間即在95年8 月間，迄至
    95年12月24日易立購社區召開社區住戶大會前長達4 個月之
    久，何以被告不向該社區副主任委員、監察委員、財務委員
    查證該社區之公款有無被侵占之情事，反提出與其所述告訴
    人侵吞公款無關之告訴人與被告間之私人借貸所簽發之本票
    影本二紙連同公開信一併散發，其有誹謗他人名譽之犯意，
    甚為明確。
  (六)綜上，丙○○並無挪用易立購管委會應交付予國公司之95
    年7 月管理費及保全服務費之侵占行為，徵而可信。況且卷
    附之國公司與易立購管委會雙方簽訂之受任管理維護業務
    契約第7條第3項雖有對於各項管理維護配合防範注意事項應
    予告知說明之明文，惟國公司應係向易立購管委會履行告
    知說明，約定甚明，其方式也非以總經理名義逕自撰寫「給
    貴社區全體住戶一封公開信」，任意投入易立購社區住戶信
    箱內而為散布，更不會有逾越職務之「建議：一、這次委員
    改選，希選正派住戶為上。」等非關管理維護業務之語句，
    審度被告自始肯認與丙○○間確有合夥經營龍宮小吃店，丙○○於偵查中亦結證承認與被告間確另有金錢借貸關係，可
    知二人原有密切之往來，惟本件指摘之金額非鉅，被告卻選
    擇以公開散布文字方式處理，非但未見以國公司名義依約
    處事之理性，反倒突顯起於私人怨隙之動機。總此，足認被
    告上開所辯各節，無非圖卸飾詞，殊無可採，罪證明確，犯
    行洵堪認定。
二、核被告所為，係犯刑法第310 條第2 項之加重誹謗罪。
三、原審以被告事證明確，依刑事訴訟法第299條第1項前段，刑
    法第310條第2項、第41條第1項前段，刑法施行法第1條之1
    ，中華民國96年罪犯減刑條例第2條第1項第3款、第7項之規
    定，審酌被告係公寓大廈管理維護公司、保全公司之負責人
    ，遇事不思循正當方式理性處理，竟以文字指摘不實事項散
    布住戶而詆毀被害人，致被害人所受損害非微，兼衡其犯罪
    後之態度等一切情狀，量處被告拘役50日，並諭知易科罰金
    之折算標準。及以被告犯罪時間在96年4 月24日以前，合於
    中華民國96年罪犯減刑條例所定得予減刑之規定，應依同條
    例第2條第1項第3 款之規定減刑，減為拘役25日，並諭知易
    科罰金之折算標準，其認事用法並無違誤，量刑亦稱妥適，
    被告上訴否認犯罪，為無理由，應予駁回。
據上論斷，應依刑事訴訟法第368條，判決如主文。
本案經檢察官張金塗到庭執行職務。
中    華    民    國    97    年    6     月    20    日
                  刑事第十五庭審判長法  官  吳昭瑩
                                    法  官  李正紀
                                    法  官  李釱任
以上正本證明與原本無異。
不得上訴。
                                    書記官  洪秋帆
中    華    民    國    97    年    6     月    23    日
附錄：本案論罪科刑法條全文
刑法第310條
意圖散布於眾，而指摘或傳述足以毀損他人名譽之事者，為誹謗
罪，處一年以下有期徒刑、拘役或五百元以下罰金。
散布文字、圖畫犯前項之罪者，處二年以下有期徒刑、拘役或一
千元以下罰金。
對於所誹謗之事，能證明其為真實者，不罰。但涉於私德而與公
共利益無關者，不在此限。


司法院資訊處製作；財團法人民間司法改革基金會備份。
